臺灣臺中地方法院民事判決　100年度訴字第839號
原　　　告　洪蘇秀鳳
訴訟代理人　洪莉萍
　　　　　　洪莉蔭
被　　　告　洪政賢
　　　　　　許秀津
上列當事人間請求給付孳息事件，本院於中華民國100年7月25日
言詞辯論終結，判決如下：
    主      文
被告洪政賢應給付原告新台幣壹佰零肆萬元，及自民國一○○年
四月二十三日起至清償日止，按週年利率百分之五計算之利息。
原告其餘之訴駁回。
訴訟費用由被告洪政賢負擔。
本判決於原告以新台幣參拾肆萬柒仟元供擔保後，得假執行。但
被告洪政賢以新台幣壹佰零肆萬元為原告預供擔保後，得免為假
執行。
原告其餘假執行之聲請駁回。
    事實及理由
一、本件原告起訴主張：訴外人洪國來（註：原告洪蘇秀鳳之夫
    被告洪政賢之父）前於民國（下同）82年4月26 日死亡，留
    有坐落南投縣信義鄉○○○段3－7號（權利範圍1/3）、3－
    12地號、11－0地號（權利範圍66/72）、12－0 地號土地，
    及同段504地號、505號地號（註：嗣已由國有財產局放領，
    85年間由洪莉蔭（註：原告之妹）出資，以被告洪政賢名義
    購買，原告及洪莉玲、洪莉真、洪莉娟、洪巧珊、洪莉蔭、
    洪莉萍7人與被告洪政賢約定各有1/8之權利）、台大實驗林
    21、22林班地之承租權等遺產，原告及洪莉玲、洪莉真、洪
    莉娟、洪巧珊、洪莉蔭、洪莉萍7 人及被告洪政賢均為繼承
    人，為使登記簡化及避免某些繼承人之配偶知悉繼承人有上
    開財產、日後形式上存有太多共有人日後不易處分等原因，
    原告及其餘繼承人7 人及被告洪政賢等繼承人間，乃約定由
    被告洪政賢1 人辦理繼承登記，其餘繼承人辦理拋棄繼承，
    惟實質上各繼承人仍各保有上開土地所有權及承租權之權利
    範圍1/8，土地則由被告洪政賢1人耕作使用，耕作支出成本
    由被告洪政賢負擔，此即原告及其餘繼承人7 人均不分擔耕
    作支出成本，所收孳息2/3歸由被告洪政賢取得，餘1/3歸由
    原告1人取得。嗣於85年4月25日被告洪政賢與被告許秀津結
    婚（註：被告2人已於99年11月8日離婚），原告及洪莉玲、
    洪莉真、洪莉娟、洪巧珊、洪莉蔭、洪莉萍7人再與被告2人
    為上開約定，惟被告2人迄今僅交付新台幣（下同）7萬餘元
    予原告，餘數百萬元則未依約交付，而悉數占有為己有。爰
    依上開約定及不當得利之法律關係提起本件訴訟，請求被告
    2人給付自86年起至99年止每年所收孳息之1/3。訴之聲明：
    (1)被告應共同給付原告200萬元，及自起訴狀繕本送達之翌
    日起至清償日止，按週年利率5%計算之利息。(2)願供擔保，
    請准宣告假執行。
二、被告洪政賢否認，其並無與原告及其姊妹等7 人為原告所主
    張上開內容之82年及85年的約定等語，資以抗辯。被告許秀
    津則以，85年時原告及其姊妹等7 人與被告洪政賢已協議分
    產，其與該時與被告洪政賢結婚，為何要與原告及其姊妹 7
    人約定，而承擔責任，至於82年間被告洪政賢若與原告及其
    姊妹存有上開內容之約定，亦與其無關等語，資以抗辯。均
    為答辯聲明：原告之訴駁回。
三、按實體法上之規範可區分為二大類，其一為基本規範或請求
    權規範，另一則為對立規範。凡能於當事人間發生一定之權
    利者，即為基本規範，亦即權利發生規範（或權利根據規範
    ）；而對立規範則包括權利障礙規範（或稱權利妨害規範
    ）（即指權利成立之初妨礙其權利之效果之規定，如民法第
    71條、第72條、第87條等）。權利消滅規範（即指實體法
    上使已發生權利歸於消滅之相關規定，如民法第309 條、第
    310條、第334條清償、免除等）。權利排除規範（或稱權
    利受制規範）（即指實體法上對於權利人之權利行使，得由
    相對人主張一時阻卻或永久阻卻權利行使之規定，如民法第
    264條、第144條等）。所謂基本規範可理解為實體法上之請
    求權基礎（如民法第767條、第184條等），主張權利存在之
    人，應就權利發生之法律要件之該當事實為舉證。而於基本
    規範獲證明後，則主張對立規範存在之人，即負有舉證之責
    任。此即舉證責任之基本原則，學說稱之為特別要件分類說
    （或規範說），此亦為實務上之通說（最高法院44年台上字
    第75號民事判例、69年度台上字第380 號民事判決參照），
    民事訴訟法第277 條之規定，亦應本諸上開說明以為解釋。
    準此而論，本件原告主張其與被告2 人間存有上開（一）所
    述之約定而為本件之主張，是其應就此權利發生規範（或權
    利根據規範）存在（即成立、生效）之事實，負有舉證之責
    任，合先敘明。
四、經查，訴外人洪莉萍前以與被告洪政賢間就其父洪國來所遺
    留之坐落南投縣信義鄉○○○段3－7號（權利範圍1/3）、3
    －12地號、11－0地號（權利範圍66/72）、12－0 地號土地
    ，存有借名登記契約，而主張其有開土地權利之1/8 ，對被
    告提起訴訟（註：台灣南投地方法院南投簡易庭99年度投簡
    字第47號），於該案審理中，原告及訴外人洪莉玲、洪莉真
    、洪莉蔭4 人以證人身份到庭證述，原告及洪莉蔭、洪莉玲
    均證稱，土地由被告洪政賢1人耕作使用，所收孳息2/3歸由
    被告洪政賢取得，餘1/3歸由原告1人取得（註：見該案99年
    4月13 日審理筆錄）。被告於當時，對於上開證人之證述，
    亦均表示無意見（見同上審理筆錄）。已據本院調閱上開民
    事卷宗無訛。是以，被告洪政賢於本案中，否認其與原告及
    其餘繼承人之姊妹存有上開之約定，已屬無據。惟查，原告
    於上開民事件事件中亦證稱：「登記（註：土地名義登記）
    之後自我65歲（註：虛歲）以後被告洪政賢，就沒有將耕作
    所得拿給我。」等語（註：見同上審理筆錄）。參諸，原告
    係27年10月15日出生（見同上審理筆錄），則其稱65歲，推
    算應係民國91年。是本件其請求給付自86年至91年間之孳息
    收入，即屬無據。次查，被告洪政賢於本院審理時稱：「系
    爭土地上的收成每年約三、四十萬元，我每年大約應給我母
    親13萬元。」（見本院100年6月13日審理筆錄）。雖原告否
    認該數額，並請被告提出南投縣信義鄉農會及南投信義鄉郵
    局之帳戶資料及存摺，以供其計算。惟經被告洪政賢提出上
    開帳戶及存摺資料，其亦稱無法由該資料，提出被告洪政賢
    1年孳息所得之數額為何?（見本院100年7月25日審理筆錄）
    。綜上所述，原告請求92年至99年止，被告洪政賢每年所得
    孳息之1/3（即每年13 萬元）之主張，於法尚屬有據。從而
    ，原告請求被告洪政賢給付104萬元（註：即13萬元×8＝10
    4萬元），及自起訴狀繕本送達被告之翌日（即100年4 月23
    日，民事訴訟法138 條參照）起至清償日止，按法定利率5%
    （民法第203 條參照）計算之法定遲延利息，為有理由，自
    應予以准許，爰為判決如主文第1 項所示。逾此範圍之請求
    ，於法即有不合，要無理由，自應予以駁回。其假執行之聲
    請，既失所附麗，爰一併予以駁回。
五、次查，原告又主張被告許秀津於85年4月25 日與被告洪政賢
    結婚後，原告及洪莉玲、洪莉真、洪莉娟、洪巧珊、洪莉蔭
    、洪莉萍7人再與被告2人為上開約定，是被告許秀津應與被
    告洪政賢共同負擔上開給付之責任。惟被告許秀津已否認其
    有表示願意共同負擔之意思。經查，原告係以其等7 人與被
    告委由第三人參與協商時之錄音為其證據方法。然按，調解
    程序中，調解委員或法官所為之勸導及當事人所為之陳述或
    讓步，於調解不成立後之本案訴訟，不得採為裁判之基礎。
    民事訴訟法第422 條，定有明文。此於其他相類似之其他場
    合，當亦有適用。是以，姑且不論上開錄音內容為何，及有
    無證據能力，自不得據此而為證明。次按，縱認被告許秀津
    曾有表示願意與被告洪政賢為上開共同負擔之表示，惟夫妻
    2 人共同孝順丈夫之母親，為一般常情，然此非被告許秀津
    與被告洪政賢結婚，即願意成為債務人。是原告對此部分之
    主張，仍未盡舉證之責任。其此部分之請求，於法即屬無據
    ，自無理由，應予駁回。此部分其假執行之聲請，亦失所附
    麗，爰亦一併予以駁回。
六、本判決原告陳明願供擔保請准為假執行之宣告，核無不合，
    爰就其勝訴部分，酌定相當之擔保金額，予以准許。並依職
    權酌定相當之擔保金額，為被告洪政賢免為假執行之宣告。
七、據上論結，本件原告之訴為一部有理由，一部無理由，依民
    事訴訟法第79條、第390條第1項、第392條第2項，判決如主
    文。
中    華    民    國   100    年     8    月    10    日
                  民事第二庭    法  官  陳添喜
正本係照原本作成。
如對本判決上訴，須於判決送達後20日內向本院提出上訴狀。如
委任律師提起上訴者，應一併繳納上訴審裁判費。
中    華    民    國   100    年     8    月    10    日
                                書記官